【裁判字號】    91,訴,1273
【裁判日期】    920128
【裁判案由】    偽造文書等
【裁判全文】
臺灣臺南地方法院刑事判決                        九十一年度訴字第一二七三號
    公  訴  人  臺灣台南地方法院檢察署檢察官
    被      告  甲○○○  女  .
右列被告因偽造文書等案件，經檢察官提起公訴（九十一年度偵緝字第五三八、五三
九號）及併辦（九十一年度偵緝字第五三五號），本院判決如左：
    主  文
甲○○○連續意圖為自己不法之所有，以詐術使人將本人之物交付，處有期徒刑伍月
，如易科罰金，以參佰元折算壹日，緩刑貳年。
被訴行使偽造私文書部分無罪。
    事  實
一、甲○○○自民國八十三年十二月五日起，自任會首陸續招攬如附件『編號一至編
    號五』（起訴書內有重複，公訴人誤為十二張）之民間互助會，五千元一會、一
    萬元三會、二萬元一會，共五會，每會（每月）活會款新台幣（下同）四千元、
    八千元及一萬六千元、死會款五千元、一萬元及二萬元不等；詎甲○○○意圖不
    法所有並基於概括犯意，於上開互助會進行期間，利用各互助會員間互不相識，
    連續以口頭「假冒互助會活會者名義標取會款私自花用（訛稱『已由其他會員得
    標』），或詐稱頂會（由會員頂替不能跟會之會員）等方式」，使如附表一、二
    所列之互助會員陳富美等十八人仍按月如期正常繳付互助會款給甲○○○，計使
    甲○○○先後不法詐取得共約六百八十六萬八千元（詳見附表一、二）互助會款
    後，於八十六年八月五日逕自攜款潛逃。
二、案經陳富美、壬○○○、午○○○、己○○○、寅○○○、辛○○、卯○○、丙
    ○○、庚○○○、巳○○、戊○○、丁○○、丑○○、辰○○、子○○、王美女
    、乙○○、癸○等人訴請臺灣台南地方法院檢察署檢察官偵查起訴及併辦。
    理  由
壹、有罪部分：
一、訊據被告甲○○○對於右揭事實在偵查、本院審理均坦承不諱，在偵查中稱（略
    以）：「我向被害人（互助會員）謊稱互助會是某某人標了，其實是我想要用錢
    ，會款收了我自己拿去用了。」、「我知道錯了，我有冒標會款，冒標幾會我不
    清楚。」等情，在本院審理中亦坦承不諱，核與被害人（告訴人）等人指訴情節
    相符，另有該互助會會單五張（編號一至五）等資料附卷可參，被告並與被害人
    十八人達成和解，有九十一年八月九日和解書及本院九十一年八月二十一日和解
    筆錄附卷可憑，故被告涉有詐欺罪行，事證明確，被告犯行堪以認定。
二、核被告甲○○○意圖為自己不法之所有，以詐術向互助會員騙取會款，係犯刑法
    第三百三十九條第一項之詐欺罪。又被告先後多次犯行，時間緊接，犯罪構成要
    件相同，顯係基於概括之犯意反覆為之，應依連續犯之規定論以一罪並加重其刑
    。爰審酌被告犯罪之動機係貪圖金錢、目的、手段不法、所生危害尚非重大、與
    被害人均係朋友關係及犯罪後坦承犯行態度良好並與被害人達成和解等一切情狀
    ，量處如主文所示之刑，並諭知易科罰金之折算標準，以資懲儆。又被告前未曾
    受有期徒刑以上刑之宣告，有台灣台南地方法院檢察署刑案資料查註紀錄表在卷
    可憑，其經此教訓後，應知所警惕，信無再犯之虞，本院因認所宣告之刑以暫不
    執行為適當，併諭知緩刑二年，以勵自新。
三、又查被告行為後，刑法已於九十年一月十日修正公佈，並自同年月十二日生效，
    該法修正後第四十一條第一項前段易科罰金之折算標準，與修正前刑法第四十一
    條規定比較，以修正後之規定較有利於行為人，本件被告犯罪時間，雖在刑法修
    正生效之前，仍應依刑法第二條第一項前段規定，適用裁判時即修正後之刑法第
    四十一條第一項前段之規定，就被告所量處之刑，諭知易科罰金之折算標準。
四、另臺灣台南地方法院檢察署併辦（九十一年度偵緝字第五三五號）犯罪事實與本
    件完全相同，併此敘明。
貳、無罪部分：
一、公訴意旨略以：甲○○○自民國八十三年十二月五日起，自任會首陸續招攬如附
    件『編號一至編號五』（內有重複，公訴人誤為十二張）之民間互助會，五千元
    一會、一萬元三會、二萬元一會，共五會，每會（每月）活會款四千元、八千元
    及一萬六千元、死會款五千元、一萬元及二萬元不等；詎甲○○○意圖不法所有
    並基於概括犯意，於上開互助會進行期間，利用各互助會員間互不相識，連續以
    「假冒互助會活會者名義標取會款私自花用（訛稱『已由其他會員得標』），或
    詐稱頂會（由會員頂替不能跟會之會員）等方式」，使如附表一、二所列之互助
    會員陳富美等十八人仍按月如期正常繳付互助會款給甲○○○，計使甲○○○先
    後不法詐取得共約六百八十六萬八千元（詳見附表一、二）互助會款後，於八十
    六年八月五日逕自攜款潛逃，認被告甲○○○另涉有行使偽造文書罪嫌等語。
二、按犯罪事實應依證據認定之，無證據不得推定其犯罪事實；又不能證明被告犯罪
    者，即應諭知無罪之判決，刑事訴訟法第一百五十四條、第三百零一條第一項分
    別定有明文。
三、本件公訴人認被告甲○○○涉有行使偽造文書罪嫌，無非以上揭事實，業據被告
    自承伊有冒標會款等語，及有互助會會單可稽資為依據。
四、訊據被告固坦承有冒標會款及詐欺之情事，惟堅決否認有行使偽造文書罪之犯行
    ，辯稱：伊均以口頭表示由誰得標，會員間也從未寫過標單，故未偽造文書，亦
    無從行使偽造文書等語。
五、
（一）按民間互助會之標單，通常僅填寫一定之金額及姓名或僅填寫一定之金額，如
      單從該記載內容上之形式觀之，殊無法瞭解其為何種用意之證明，惟依據民間
      互助會之習慣或特約，此足以表示該一定之金額即為標取會款之利息，該姓名
      即為標取會款之會員，是無論從該標單之正式或略式記載，依民間互助會之習
      慣或特約，均足以為表示某會員欲以一定之金額標取該次投標用意之證明，故
      標單即為刑法第二百二十條以文書論之私文書，從而偽造標單，應認為偽造刑
      法第二百二十條以文書論之私文書罪，此固有最高法院七十四年度台上字第五
      六一二號著有判決意旨可供參照，然查刑法上之偽造文書罪，須以捏造他人名
      義製作文書為構成要件，如文書上並未冒偽他人名義為製作名義人，僅誆稱係
      他人所製作者，本質上屬於欺罔行為，尚難謂已具備偽造文書之成立要件。甚
      至並未在文書上冒偽他人名義，亦無任何文書製作，僅以口頭冒稱某人已得標
      ，更難謂已具備偽造文書之成立要件。
（二）本件被告所組成之互助會，標金均固定，故無投標單之必要，被告冒標時，僅
      於口頭上告知會員，某人得標，並無在投標單上記載數額不詳之標息，並未記
      載投標者之姓名，此業經告訴人之一亦為告訴人之代表卯○○到庭表示都是口
      頭標會，沒有寫標單，也沒簽名無訛，此外，本院亦查無積極證據足以證明被
      告於冒標時，有寫標單或曾記載投標者之姓名，則依上開說明，即難認被告另
      涉有偽造私文書罪可言，被告所辯其所組成之互助會，標金均固定，故無另寫
      投標單之必要，尚非顯違常情，洵堪採信。
六、據上所陳，本件依調查所得證據尚不足以證明被告確有行使偽造文書罪之犯行，
    此外復查無其他積極證據足資證明被告有行使偽造文書罪犯行，公訴人認本件與
    上開詐欺罪係數罪併罰關係，揆諸首開說明，本件犯罪尚屬不能證明，應為無罪
    之諭知。
據上論斷，應依刑事訴訟法第二百九十九條第一項前段、第三百零一條第一項，刑法
第五十六條、第三百三十九條第一項、第四十一條第一項前段、第七十四條第一款，
罰金罰鍰提高標準條例第一條前段、第二條，判決如主文。
本案經檢察官陳俊秀到庭執行職務。
中    華    民    國      九十二    年        一      月      二十八    日
                              臺灣臺南地方法院刑事第二庭
                                      法  官 侯  明  正
右正本證明與原本無異
如不服本判決應於送達後十日內向本院提出上訴狀
                                      書記官 王  惠  珠
中    華    民    國      九十二    年        一      月      二十八    日
附錄本案論罪科刑法條全文：
刑法第三百三十九條第一項：意圖為自己或第三人不法之所有，以詐術使人將本人或
                          第三人之物交付者，處五年以下有期徒刑、拘役或科或
                          併科一千元以下罰金。


司法院資訊處製作；財團法人民間司法改革基金會備份。
